【裁判字號】    91,訴,296
【裁判日期】    920107
【裁判案由】    塗銷土地所有權移轉登記
【裁判全文】
臺灣苗栗地方法院民事判決  九十一年度訴字第二九六號
    原      告  甲○○
    被      告  乙○○
    訴訟代理人  丁○○○
    被      告  丙○○○
右當事人間請求塗銷土地所有權移轉登記事件，本院判決如左：
    主      文
確認被告乙○○與被告丙○○○間於民國九十年八月十日就附表所示不動產所為之買
賣關係及所有權移轉關係不存在。
被告丙○○○應將前項所示之不動產於民國九十年八月二十七日經苗栗縣通霄地政事
務所為之所有權移轉登記予以塗銷。
訴訟費用由被告負擔。
原告假執行之聲請駁回。
    事      實
甲、原告方面：
一、聲明：
（一）先位聲明：求為判決如主文第一項、第二項所示，並陳明願供擔保請准宣告假
      執行。
（二）備位聲明：被告乙○○與被告丙○○○間於民國（下同）九十年八月十日就附
      表所示不動產（下稱系爭土地）所為之買賣行為及所有權移轉行為應予撤銷，
      被告丙○○○並應將系爭土地於九十年八月二十七日經苗栗縣通霄地政事務所
      為之所有權移轉登記予以塗銷，並陳明願供擔保請准宣告假執行。
二、陳述：
（一）被告乙○○於八十七年九月三十日，向原告借款新台幣（下同）二十一萬五千
      元未予清償，迄至八十九年四月四日即由被告與原告約定於八十九年十月五日
      前清償上開債務，並約定：「：：：同意於民國八十九年四月四日起六個月內
      償還債務，倘未能在約定期間內償還就以座落於苗栗縣苑裡鎮玉田里九鄰一二
      九號（即本件苗栗縣苑裡鎮○○段三三地號土地上之建物門牌號碼）丁○○○
      名下之建地地號○○○○所有權益以優先取得並放棄控訴權每坪新台幣壹萬伍
      仟元之地價無條件於乙方（即訴外人柯柏任）丙方（即原告）處所積欠之債務
      ，甲方（即被告）不得異議」等語，同時並交付原告由被告與訴外人即被告之
      妻丁○○○共同開立之本票一紙。
（二）詎被告乙○○屆期仍未依約清償債務，原告遂持上開本票向鈞院聲請本票裁定
      ，不料訴外人丁○○○竟以上開本票上之簽名並非其所簽，亦無授權被告乙○○所代簽等情置辯，對於原告提出確認本票債權不存在訴訟，惟原告囿於無法
      舉證證明丁○○○有授權被告乙○○代為簽名之事實，即受敗訴判決。另被告
      乙○○因無法送達，最後終以公示送達方式為送達。
（三）然在原告於聲請本票裁定、與訴外人張趙慧訴訟繫屬期間，被告乙○○即將名
      下之唯一不動產即坐苗栗縣苑裡鎮○○段三三地號土地（下稱系爭土地），以
      買賣為由，將之移轉登記予另一被告丙○○○名下。然被告丙○○○乃被告乙○○之妻丁○○○之胞姊，份屬至親，且竟於法院無法送達之訴訟期間為之。
      甚者，依系爭土地登記謄本所載，被告丙○○○乃住於雲林縣斗六市，焉有理
      由購買遠在苗栗縣苑裡鎮之系爭土地，況其上仍有原告與被告乙○○（被告乙○○為原告之叔父）所共同奉祀之祖厝，無法更為他用，則被告張趙慧珠遠至
      苗栗縣苑裡鎮購買無法利用之土地何用？此外，被告乙○○與訴外人丁○○○
      乃為夫妻，同居於台中縣大甲鎮○○路一巷六三號，何以被告乙○○未收受前
      開本票裁定，另訴外人丁○○○卻能收受該裁定，並進而提起確認本票債權不
      存在之訴訟，亦足證本件被告乙○○有藉訴訟、不收受通知而延遲訴訟，以達
      其脫免債務之情甚明。
（四）綜上事證，顯見被告乙○○與被告丙○○○間之買賣契約及移轉登記行為乃構
      成民法第八十七條通謀虛偽意思表示，應屬無效，是被告間所成立之買賣關係
      是否存在，應有確認之必要。被告間之買賣關係即屬無效，原告為保全債權，
      自得代位行使其塗銷登記請求權，是被告丙○○○自應塗銷其所有權移轉登記
      ，回復被告乙○○所有，爰請求判決如先位聲明。
（五）縱認前開買賣及所有權讓與行為有效，惟該買賣及讓與行為係為逃避原告之借
      貸債務，足致原告債權不能獲得滿足，爰依民法第二百四十四條第二項規定，
      請求撤銷如備位聲明所示之買賣及所有權移轉行為，暨撤銷後法律行為無效之
      規定，並由原告代位被告乙○○，請求被告丙○○○應塗銷系爭土地之所有權
      登記，回復被告乙○○所有，應有理由。
三、對被告抗辯之陳述：
（一）被告乙○○之訴訟代理人丁○○○於鈞院九十一年七月二十三日言詞辯論時承
      認，被告乙○○至少於九十年四月即中風，且全癱瘓無法行動。而本件系爭土
      地買賣契約依被告所提出之「買賣契約書」及被告乙○○所出具委任其妻丁○○○為代理人之「委託書」，前者記載日期為九十年六月十四日，後者記載日
      期為九十年六月九日，當時被告乙○○是否意識清楚？是否確實知悉所謂買賣
      一事？是否確實同意所謂之買賣？是否確實出於真意委託丁○○○？均啟人疑
      竇。
（二）再觀諸該買賣契約所附乙○○所出具委任其妻丁○○○為代理人之委託書，均
      是丁○○○一人筆跡所為，其上並無任何乙○○親筆筆跡，僅有乙○○之印文
      及指印。而印章及指印，暫不論其真偽、是否出於乙○○本人之真意，印章和
      指印，凡與乙○○有所接觸之人，均可任意取得，是該所謂委託之真實性，亦
      足堪疑。
（三）依據財團法人仁愛綜合醫院（下稱仁愛醫院）九十一年八月十四日仁總字第九
      一○八○○七七號函所載：「病人乙○○，：：：，於民國九十年四月十九日
      來本院急診求治、當天住院。診斷是自發性腦幹性出血、意識不清，於九十年
      四月十九日至九十年五月八日住加護病房、九十年五月八日轉一般病房、住至
      九十年六月十二日。住院期間意識不清、無法對外表示任何意思」。而系爭土
      地買賣契約乃訴外人丁○○○以所謂被告乙○○代理人之身分所簽，其所附之
      委託書係在九十年六月九日所簽，然依前開仁愛醫院函所示，被告乙○○於九
      十年四月十九日至九十年六月十二日間均意識不清，無法對外表示任何意見，
      則其焉有可能在九十年六月九日委託訴外人丁○○○，故該委託書顯屬虛偽，
      且由此即證被告乙○○就系爭土地並無任何成立買賣關係及移轉所有權之意思
      ，該買賣之法律關係及所有權移轉關係顯未成立，應屬不存在。
（四）另就被告丙○○○所謂系爭土地之買賣價金給付方式而論：
    １被告丙○○○主張其分別先交付現金六十五萬元、十五萬元云云，原告否認之
      ，被告應負舉證責任。又被告丙○○○雖提出存摺，然該存摺僅能證明其有提
      領現金六十七萬四千元及十五萬元之行為，但無法證明上開金額乃以用支付系
      爭土地之買賣價金，故被告之舉證顯無足採。
    ２再者，被告丙○○○主張餘款十萬元係以其代繳之保險費共十萬一千零四十九
      元抵銷云云。然被告丙○○○於九十一年七月二十三日提出之保險送金單，總
      計金額並非其所主張之十萬一千零四十九元，且其所提保險送金單亦有未載明
      給付時間，就「丙○○○訊所稱係在八十九年所支付」等事實，顯無從證實。
      甚者，上開單據幾乎均為訴外人丁○○○、柯汝怡、柯志勳之保險費送金單，
      與被告乙○○無關，則縱使該揭保險費送金單為被告丙○○○所代繳，被告丙○○○亦不能以對訴外人丁○○○、柯汝怡、柯志勳之債權，主張與被告乙○○之債權相抵銷。
    ３準此，足徵系爭土地之買賣關係及所有權移轉行為顯屬通謀虛偽意思表示而屬
      無效，至為昭然。
四、證據：提出借貸契約書、本票、臺灣臺中地方法院九十年度票字第四八五號本票
    裁定影本、臺灣臺中地方法院九十年度沙簡字第四一八號民事判決影本、臺灣臺
    中地方法院公示送達公告、土地登記謄本各一件為證，並聲請本院向仁愛醫院、
    中山醫學大學附設醫院（下稱中山醫院）調閱被告乙○○自九十年起之病歷資料
    。
乙、被告方面：
壹、被告乙○○部分：
一、聲明：原告之訴及假執行之聲請駁回。
二、陳述：
    確有積欠原告二十一萬五千元。被告乙○○確係以九十萬元之代價將系爭土地賣
    給被告丙○○○，丙○○○有將價金交付其妻丁○○○，因此事係由丁○○○處
    理，其不知價金之交付詳情。
三、證據：提出診斷證明書一紙為證。
貳、被告丙○○○部分：
一、聲明：原告之訴及假執行之聲請駁回。
二、陳述：
（一）系爭土地買賣契約，是被告乙○○授權其妻丁○○○與被告丙○○○所訂立，
      買賣價金共九十萬元，其於代書處簽立買賣契約書後，即一次給付現金六十萬
      元予丁○○○代收，並於九十年八月十日在代書處交付現金十五萬元予丁○○○，其餘十萬元買賣價金，則以其於八十八年十月十六日、八十九年九月十八
      日、八十九年九月三十日、八十九年十月二日為被告乙○○及其家人丁○○○
      、柯汝怡、柯志勳簽立發票日代繳之保險費，共十萬零一千零四十九元抵銷之
      。
（二）被告丙○○○與被告乙○○間之買賣契約存在：
    １被告與另一被告乙○○之代理人丁○○○於九十年六月十四日，在台中縣大甲
      鎮王寶玲代書事務所，以九十萬元之價款，就系爭土地合意成立買賣契約，有
      見證人及書面契約可證。
    ２原告主張被告住於雲林縣斗六市，焉有理由購買位於苗栗之土地，依原告之邏
      輯，吾人豈非僅能購買住居所當地之土地？購買住居所地以外地方之土地，在
      現今社會乃屬常見之事，原告之想法顯然與社會生活事實不符。又原告主張系
      爭土地上仍有原等共同奉祀之祖厝，被告無法利用云云，然被告取得系爭土地
      所有權後，即成為系爭土地所有權人，依民法第七百六十五條「所有人，在法
      令限制之範圍內得自由使用、收益、處分其所有物，並得排除他人干涉」之規
      定，被告得將系爭土地用於建屋、出租或是再讓與他人，如何會有無法使用該
      土地之可能？相反的，原告之祖厝位於被告之土地上是否妥適，則有疑慮。
    ３誠如原告所稱，被告丙○○○乃被告乙○○之妻丁○○○之胞姊。乙○○一家
      因其理財不當並身染重病等情事，導致家中經濟陷入困境，而丁○○○本為家
      庭主婦，未在外工作，乙○○之子女又尚在服役、求學階段，無法對家中經濟
      有所貢獻，在此艱困情形下，被告豈能不對胞妹一家施以手，故除曾提供房屋
      供胞妹一家居住外，並決定向乙○○購買其所有之系爭土地，盼能對胞妹一家
      人之生活有所助益。
    ４綜上，被告確基於買賣該土地之真意而與乙○○成立買賣契約，該買賣契約應
      屬有效。
（三）原告不得主張撤銷買賣契約及所有權移轉行為：
    １民法第二百四十四條第二項規定「債務人所為之有償行為，於行為時明知有損
      害於債權人之權利者，以受益人於受益時亦知其情事者為限，債權人得聲請法
      院撤銷之。」其積極要件包括債務人為有償行為、債務人之行為有損害於債權
      人之權利、債務人明知其行為有損害於債權人之權利、受益人於受益時亦知其
      情事等四項，合先敘明。
    ２就本案觀之，原告之債權額為二十一萬五千元，而被告係以九十萬元價金買受
      該筆土地，買賣價金數額高於乙○○之債務數額，亦即乙○○仍有足夠之財產
      清償對原告之債務，應無損害債權人權利之可能。
    ３縱認該買賣行為損害債權人之權利，本案亦不符合「受益人於受益時亦知其情
      事」此一要件。蓋被告從未見過原告提出之借貸契約書，不知乙○○與原告間
      有此約定，根本無法得知購買系爭土地會對原告造成損害。
    ４綜上，本案並不合於民法第二百四十四條第二項之構成要件，原告無撤銷買賣
      契約及所有權移轉行為之權利。
三、證據：提出買賣契約書影本、委託書影本、合作金庫存摺影本各一件及保險費送
    金單、支票影本各四紙為證。
丙、本院依原告聲請向仁愛醫院及中山醫院調閱被告乙○○自九十年起之病歷資料及
    函詢乙○○於住院期間之意識狀態，並依職權向苗栗縣通霄地政事務所調取系爭
    土地所有權移轉登記申請資料。
    理      由
壹、程序方面：
一、按法院於能力、法定代理權或為訴訟所必要之允許，認有欠缺而可以補正者，應
    定間命補正，民事訴訟法第四十九條定有明文。又當事人有無訴訟能力，法院得
    依職權調查之。查本件被告乙○○於本院九十一年七月二十三日第一次言詞辯論
    期日時，其本人並未到庭，而係委任其妻丁○○○為訴訟代理人到庭，丁○○○
    並稱：乙○○於九十年四月十九日起就因中風口齒不清，因此授權其代理，且提
    出中山醫學大學附設復建醫院出具之診斷證明書為據；惟被告乙○○本人於九十
    一年十月八日言詞辯論期日時陳稱：其坐輪椅已二年又五月，其印章平時由丁○○○保管，除去年八月八日丁○○○曾拿其印章去申請印鑑證明外，之後丁○○○有無再用其印章，其不清楚等語，而被告乙○○於陳述時口齒不清，致本院無
    法完全明瞭其陳述之意義，是被告乙○○有無訴訟能力，即有疑問。依照上開說
    明，本院即依職權調查被告乙○○之訴訟能力有無欠缺。經本院囑託財團法人為
    恭紀念醫院精神醫療中心就被告乙○○之精神狀況鑑定結果，認：被告乙○○為
    腦幹出血併右側肢體癱瘓，行動不便需人照顧與協助，口齒不清，表達困難，溝
    通有輕微不方便，而其認知功能正常，因此其現在之精神狀況無心神喪失或精神
    耗弱等語，此有該中心提出之司法鑑定報告書在卷可按，堪認被告乙○○現有訴
    訟能力。又被告乙○○於九十一年十二月二十四日言詞辯論期日又陳述確有委任
    丁○○○為訴訟代理人之意，故丁○○○於此之前代理被告柯權所為之訴訟行為
    ，因被告乙○○於事後承認，亦屬有效，先此敘明。
二、次按民事訴訟法第二百四十七條所獲即受確認判決之法律上利益，系指因法律關
    係之存否不明確，致原告在私法上之地位有受侵害之危險，而此項危險得以對於
    被告之確認判決除去之而言，故確認法律關係存在或不存在之訴，苟具備前開要
    件，即得謂有即受確認判決之法律上利益，縱其所確認者，為他人間之法律關係
    ，亦非不得提起，最高法院四十二年度臺上字第一○三一號判例參照。本件原告
    起訴主張被告乙○○為脫免積欠原告之借款債務，明知其與被告丙○○○間並無
    買賣系爭土地之事實，竟於原告對其取得本票准許強制執行裁定後，與其妻丁○○○之胞姊即被告丙○○○通謀，以虛偽之買賣原因，於九十年八月二十七日將
    系爭房地所有權移轉登記予被告丙○○○，致使原告債權之受償將有受影響之危
    險，而此項危險得以對於被告之確認判決除去，是原告對被告提起確認被告間就
    系爭土地之買賣關係及所有權移轉關係不存在之訴，顯有即受確認判決之法律上
    利益，原告確認他人間之法律關係，於法並無不合，併此敘明。
貳、得心證之理由：
一、原告起訴主張：被告乙○○積欠其債務二十一萬五千元，並簽發本票一紙以供清
    償，詎屆期提示本票未獲清償，業經原告持被告乙○○所簽發用以清償債務之本
    票聲請本票裁定，詎被告乙○○為為脫免積欠原告之債務，明知其與被告丙○○○間並無買賣系爭土地之事實，竟於與其妻丁○○○之胞姊即被告丙○○○通謀
    ，以虛偽之買賣原因，於九十年八月二十七日將系爭土地所有權移轉登記予被告
    丙○○○，被告間之行為，依民法第八十七條之規定，應屬無效，為此，訴請確
    認如先位聲明之前段，並依民法第二百四十二條規定，代位訴請塗銷系爭房地所
    有權移轉登記；又如本院認被告間上開買賣系爭土地及移轉系爭土地所有權登記
    之行為並非通謀虛偽意思表示，惟因被告所為之行為亦有害及原告之債權，原告
    自得依民法第二百四十四條規定，訴請判決如備位聲明。被告則以：因被告乙○○與被告丙○○○間確有買賣契約，因被告乙○○不擅理財且身染重病，家中經
    濟陷入困境，故被告丙○○○遂以九十萬元價金向其購買系爭土地，盼能對被告
    乙○○及其家人之生活有所助益，被告丙○○○先後付出現金六十五萬元、十五
    萬元予被告乙○○，其餘十萬元土地價款債務，則以被告丙○○○先前為被告乙○○及其家人代繳之保險費相抵銷，是被告間就系爭土地之買賣關係及所有權移
    轉關係確屬真實，並非虛偽，更無詐害原告之債權等語資為抗辯。
二、原告主張被告乙○○於八十七年九月三十日向原告借款二十一萬五千元，被告乙○○未於約定期間內清償，業經原告持被告乙○○所簽發用以清償債務之本票聲
    請本票裁定，並經臺灣臺中地方法院九十年一月八日以九十年度票字第四八五號
    裁定准予強制執行在案，被告乙○○竟於原告取得本票裁定後，於九十年六月十
    四日委託其妻丁○○○為代理人，將系爭土地出賣與被告丙○○○，並於九十年
    八月二十七日將系爭土地所有權移轉登記予被告丙○○○之事實，業據其提出借
    貸契約書、本票、臺灣臺中地方法院九十年度票字第四八五號本票裁定影本及土
    地登記謄本各一件為證，並有被告提出之不動產買賣契約書、委託各一件附卷可
    參，復為被告所是認，堪認原告此部分之主張為真實。
三、又原告主張被告提出之系爭土地買賣契約係訴外人丁○○○以被告乙○○代理人
    之身分所簽，其所附之委託書係在九十年六月九日所簽，惟依據仁愛醫院函所示
    ，被告乙○○於九十年四月十九日至九十年六月十二日間均意識不清，無法對外
    表示任何意見，該委託書顯屬虛偽，且由此即證被告乙○○就系爭土地並無任何
    成立買賣關係及移轉所有權之意思，該買賣之法律關係及所有權移轉關係顯未成
    立等情，固有仁愛醫院九十一年八月二十二日仁總字第九一○八○○七七號函在
    卷可憑。惟依民法第一百七十條第一項規定：「無代理權人以代理人之名義所為
    之法律行為，非經本人之承認，對於本人，不生效力。」，若無代理權人所為之
    法律行為，已經本人承認，則該法律行為對於本人即生效力。本件被告乙○○於
    本院審理時陳稱：系爭買賣契約係其於九十年六月九日書立委託書，授與丁○○○代理權，由丁○○○於九十年六月十四日，以其名義與被告丙○○○簽立系爭
    土地買賣契約，並於九十年八月二十七日將系爭土地移轉登記予被告丙○○○云
    云，惟查被告乙○○於九十年四月十九日至九十年六月十二日，係在仁愛醫院住
    院，其於住院期間，意識均不清，無法對外表示任何意見，有上開仁愛醫院函可
    證，顯見於九十年四月十九日至九十年六月十二日間，被告乙○○並無表達意思
    之能力，則被告丙○○○所提被告乙○○於九十年六月九日所書立之委託並授權
    丁○○○代為辦理土地買賣事宜之委託書，顯非被告乙○○本人所為之意思表示
    。準此，張趙慧珠持該虛偽之委託書，於九十年六月十四日，以其為被告乙○○
    之代理人，將系爭土地出賣與被告丙○○○，復於九十年八月二十七日，基於上
    開委託書及不動產買賣契約書之內容，將系爭土地所有權以被告間於九十年八月
    十日之買賣（被告於九十年八月十日並未另訂買賣契約，此由被告於歷次審理時
    均稱其給付價金係依兩造於九十年六月十四日之買賣契約定，即可得知）為原因
    ，移轉登記於被告丙○○○名下之行為，均屬無權代理，系爭土地之買賣關係及
    所有權移轉關係之效力是否及於被告乙○○本人，即屬效力未定。惟依被告乙○○於本院審理時陳稱其係以九十萬元將系爭土地買給丙○○○，且委由其妻丁○○○處理等情以觀，堪認被告乙○○對丁○○○以其名義與被告丙○○○就系爭
    土地所為買賣契約及所有權移轉行為，於其意識恢復後，有予以承認之意，是丁○○○以其為被告乙○○之代理人，與被告丙○○○所為之買賣及所有權移轉行
    為，因被告乙○○之事後承認，上開法律行為效力應及於被告乙○○。惟原告主
    張被告間所為之買賣契約及所有權移轉行為均是通謀虛偽，應屬無效等語，被告
    則否認，是本件尚應審究者乃丁○○○以其為被告乙○○之代理人與丙○○○所
    為之買賣契約及所有權移轉行為之效力是屬通謀虛偽意思表示。
四、按「代理人之意思表示，因其意思欠缺、被詐欺、被脅迫或明知其事情，或可知
    而知其事情者，其事實之有無，應就代理人決之。但代理人代理權係以法律行為
    授與者，其意思表示如依照本人所指示之意思而為時，其事實之有無，應就本人
    決之。」，民法第一百零五條定有明文。查本件丁○○○以被告乙○○之名義與
    被告丙○○○訂立買賣契約及為所有權移轉行為時，因丁○○○實際上並未受被
    告乙○○之授權及委任，其所為均屬無權代理，惟因被告乙○○之事後承認，上
    開買賣契約及所有權移轉行為效力而及於被告乙○○，已如前所述，是丁○○○
    並未經被告乙○○事先授與代理權，則原告主張被告乙○○於九十年八月二十七
    日所為系爭土地所有權移轉登記為被告丙○○○所有係本於通謀虛偽之買賣為之
    ，其事實之有無，依照民法第一百零五條規定，即應以丁○○○與被告丙○○○
    間是否為通謀虛偽之意思表而決之。
五、原告主張被告乙○○之妻丁○○○以其為被告乙○○之代理人，於九十年八月二
    十七日所為系爭土地所有權移轉登記為被告丙○○○所有，係本於通謀虛偽之買
    賣為之，自得請求確認買賣關係及所有權移轉關係不存在並塗銷登記等語，被告
    二人則否認系爭土地之買賣係虛偽，並抗辯系爭土地係被告丙○○○於九十年六
    月十四日約定以九十萬元向被告乙○○所購買，被告丙○○○先後於九十年六月
    十四日、九十年八月十日給付六十五萬元、十五萬元之現金予被告乙○○，由乙○○之妻丁○○○代收，其餘價款則以其前為被告乙○○代繳之保險費十萬元與
    之相抵云云。按原告對於自己主張之事實已盡證明之責後，被告對其主張，如抗
    辯其不實並提出反對之主張者，被告對其反對之主張，亦應負證明之責，此為舉
    證責任分擔之原則，最高法院十八年度上字第二八五五號判例要旨參照。查：
（一）被告丙○○○於九十一年七月二十日言詞辯論時陳稱：「我是以九十萬元向被
      告乙○○買的，被告乙○○是由丁○○○代理的，我第一次付款在代書那裡交
      六十五萬元，餘款十五萬元是八月十日在代書那裡以現金交付，剩餘十萬元，
      我於八十八年十月十六日以（合作金庫）一○一五–五的支票帳號，開了一張
      面額新台幣貳萬肆仟捌佰柒拾伍元的支票支付乙○○、丁○○○的保險費，八
      十九年九月三十日，我又以同一帳號，簽發面額新台伍萬仟貳佰玖拾陸元之
      支票支付柯汝怡新台幣伍仟佰肆拾元、柯志勳新台幣陸仟零玖拾壹元、丁○○○新台幣壹萬仟柒佰伍拾肆元、乙○○新台幣貳萬肆仟陸佰貳拾肆元四
      人的保險費，另又於八十九年十月二日簽發票票日八十九年十二月三十一日面
      額新台幣壹萬柒仟零陸拾捌元的支票支付丁○○○的保險費，另又於八十九年
      九月十八日簽發票日八十九年十二月三十一日面額新台幣伍仟捌佰壹拾元的支
      票支付柯志勳的保險費，總共新台幣壹拾萬零壹仟零肆拾玖元，我主張與買賣
      價金十萬元相抵銷」等語，惟嗣被告丙○○○於九十一年十二月二十四日言詞
      辯期日時則改稱：「我是九十年六月十四日以我合作金庫斗六分行00000
      00000000的帳號匯款四十八萬七千元到丁○○○的郵局戶頭內，之前
      丁○○○已經陸續向我借過現金，所以六月十四日我只有匯款四十八萬七千元
      給他，九十年八月十日寫契約時，我又付了現金十五萬元給丁○○○，該筆土
      地價款共九十萬元，訂金六十五萬元，剩下十萬元我就讓他抵保險費」等語，
      證人即被告乙○○之妻丁○○○則稱：「我們九十年六月十四日在代書那裡寫
      契約後，丙○○○就給我六十五萬元的現金，那筆錢有一部份我用掉了，剩下
      四十八萬七千元，我才存入我於大甲郵局帳號，九十年八月十五日丙○○○又
      給我十五萬元現金，但是後來（因）八十八年間我們家發生一些事情，所以我
      們就從大甲搬到斗六丙○○○住處，所以零星抵掉了」等語。查被告丙○○○
      如何給付系爭土地買賣價金，究竟係於八十九年六月十四日先給付六十五萬元
      ，復於八十九年八月十四日給付十五萬元，餘款十萬元與被告乙○○積欠之代
      繳保險費債務相抵銷？或如被告丙○○○於九十一年十二月二十四日所改稱於
      九十年六月十四日與丁○○○先前借款相抵後，其匯款四十八萬七千元給丁○○○，嗣於九十年八月十日給付了現金十五萬元給丁○○○，其餘款項又與丁○○○積欠之債務相抵？是被告丙○○○就付款日期、付款方式、金額等所為
      陳述，即先後不一。又究係被告乙○○向被告丙○○○借款，或被告乙○○之
      妻丁○○○向被告丙○○○借款，被告丙○○○所為陳述，亦互核歧異。況被
      告丙○○○上開所稱，與丁○○○所稱：被告丙○○○係於九十年六月十四日
      交付其六十五萬元現金，其用掉部分後，將餘款四十八萬七千元存入郵局帳戶
      ，嗣被告丙○○○於九十年八月十五日交付其十五萬元現金等情，其二人所就
      付現金額、付款方式所為陳述，亦明顯不一，已難信為真實。
（二）其次，被告丙○○○辯稱買賣價金中有十萬元係以其先前為被告乙○○代繳之
      保險費相抵云云，固據提出之保險費送金單、支票影本為證，然為原告所否認
      ，且查上開支票之總金額固為十萬一千零四十九元，惟被告丙○○○提出之保
      險費送金單總額僅三萬六千零二十八元，且僅其中金額七千八百零七元之保險
      費為被告乙○○於八十八年十月四日應向新光人壽保險股份有限公司繳納之保
      險費，其餘二萬八千二百二十一元分別為訴外人即被告乙○○之女柯汝怡（五
      千三百四十三元）、丁○○○（一萬七千零六十八元）、被告乙○○之子柯志
      勳（五千八百一十元）之保險費；又支票為無因證券，不能僅以支票之簽發及
      交付，證明有借貸之事實，最高法院八十二年度台上字第一○六一號判決可供
      參照，遑論丙○○○提出之支票四紙，其受款人均非被告乙○○，更難證明被
      告乙○○與被告丙○○○間有借貸關係存在。
（三）況按消極確認之訴，應由被告負舉證責任，如被告不能立證或其提出之證據不
      足採用，則原告之訴即為有理由，毋庸另行舉證（最高法院十九年度上字第三
      八五號判例、二十年度上字第七○九號判例參照）。被告所舉證據既不足採，
      則原告所為被告乙○○之代理人丁○○○與被告丙○○○間通謀虛偽買賣系爭
      土地，該買賣關係並不存在之主張，即認可採。又如前所述，被告乙○○已於
      事後承認丁○○○之無權代理，則丁○○○以其為被告乙○○之代理人與被告
      丙○○○通謀虛買賣系爭土地之行為效力，亦及於被告乙○○。綜上，可知被
      告間就系爭房地僅有買賣之名而無買賣之實。
六、按表意人與相對人通謀而為虛偽意思表示者，其意思表示無效，民法第八十七條
    第一項前段定有明文。本件被告間就系爭房地僅有買賣之名而無買賣之實，亦即
    被告間無買賣系房地之事實，當事人間無買賣之合意，係屬通謀而為虛偽意思表
    示，依照前揭法條之規定，其意思表示即屬無效，則被告所訂之買賣契約無效。
    本件被告間既為通謀虛偽意思表示而為買賣登記，而系爭土地登記謄本上仍以買
    賣為由登記於被告丙○○○名下，致原告及第三人會因前開登記謄本之形式上記
    載，而誤以為被告間有真正買賣之虞。從而，原告據以提起本訴，請求確認被告
    間就系爭土地之買賣關係及所有權移轉關係不存在，並依民法第二百四十二條條
    規定，代位訴請被告丙○○○塗銷系爭土地所有權移轉登記，於法有據，應予准
    許，爰判決如主文第一、二項所示。再原告先位聲明既有理由，備位聲明部分即
    無庸酌，附此敘明。
七、假執行部分：按命債務人為一定之意思表示之判決確定或其他與確定判決同一效
    力之執行名義成立者，視為自其確定或成立時，債務人已為意思表示，強制執行
    法第一百三十條第一項定有明文。而本件原告訴請被告丙○○○塗銷系爭土地所
    有權之訴，即屬命被告丙○○○為一定意思表示之判決，依上開強制執行法規定
    ，於判決確定時即視為已為意思示，不適於假執行，爰駁回原告假執行之聲請。
八、本件事證已明，兩造其餘攻擊防禦方法，核與判決結果並無影響，茲不再一一論
    述，併予敘明。
、結論：本件原告之訴為理由，依民事訴訟法第七十八條、第八十五條第一項前段
    ，判決如主文。
中      華      民      國    九十二    年      一      月      七      日
                                  臺灣苗栗地方法院民事庭
~B法      官  陳慧萍
右為正本係照原本作成。
如對本判決上訴，須於判決送達後廿日內向本院提出上訴狀。
~B法院書記官  張文玲
中      華      民      國    九十二    年     一      月      七       日
附表：
~F0
~T36
┌─────────────────────────┬─┬───────┬────────┬─────────┐
│          土          地          坐          落  │地│面          積│  權        利  │                  │
├────┬────┬────┬────┬─────┤  ├───────┤                │  備        考    │
│縣    市│鄉鎮市區○   段   ○  ○段  │ 地   號  │目│平  方  公  尺│  範        圍  │                  │
├────┼────┼────┼────┼─────┼─┼───────┼────────┼─────────┤
│        │        │        │        │          │  │              │                │                  │
│苗 栗 縣│苑 裡 鎮○○ ○ 段│        │   三三   │建│二九四‧六五  │  全        部  │                  │
│        │        │        │        │          │  │              │                │                  │
└────┴────┴────┴────┴─────┴─┴───────┴────────┴─────────┘


司法院資訊處製作；財團法人民間司法改革基金會備份。
